臺灣高等法院臺南分院刑事判決
                                    109年度上易字第268號
上  訴  人
即  被  告  廖憲治



選任辯護人  陳妍蓁律師
            鄭智元律師
            陳柏宏律師                    
上列上訴人因詐欺等案件，不服臺灣臺南地方法院107年度易字
第1198號中華民國109年3月18日第一審判決（起訴案號：臺灣臺
南地方檢察署（下稱臺南地檢署）106年度偵字第11690、11693
、107年度偵字第3120、9760號），提起上訴，本院判決如下：
    主  文
原判決關於廖憲治部分撤銷。
廖憲治犯附表五之一、五之二所示之罪，各處如附表五之一、五
之二所示之刑。應執行有期徒刑壹年拾月，如易科罰金，以新臺
幣壹仟元折算壹日。
    犯罪事實
一、緣林佳馨（原名林佳慧，已判決確定）係址設臺南市○區○○
    路00號一樓「○○診所」及址設臺南市○○區○○路0000○0000號
    一樓「○○○○診所」實際負責人，其僱用卓幸男（已歿）、不
    知情之王敦正（卓幸男、王敦正均經不起訴處分確定）分別
    登記為「○○診所」、「○○○○診所」負責醫師；並僱用廖憲治
    （原名廖恆信、廖嘉文）為前開二間診所之實際負責醫師，
    負責包含申報醫療費用（含診察費及診療費）事務在內之行
    政管理，為從事業務之人。「○○診所」、「○○○○診所」各於
    民國101年6月28日、102年4月25日均與衛生福利部中央健康
    保險署（下稱健保署）簽訂「全民健康保險特約醫事服務機
    構合約」(下稱【健保合約】)，為健保署之特約醫事服務機
    構，依約該特約醫事服務機構在辦理全民健康保險之醫療業
    務時，依全民健康保險醫療費用申報與核付及醫療服務審查
    辦法第16條、第17條規定，不得虛報、浮報醫療費用，須依
    實際看診情形核實按月申報醫療費用；詎林佳馨、廖憲治為
    虛報及浮報醫療費用（含診察費及診療費在內），竟意圖為
    自己不法所有，共同基於詐欺取財及行使業務登載不實文書
    之犯意聯絡，就○○診所部分於【附表五之一】、就○○○○診所
    於【附表五之二】對應之月份，按月份起犯意，迭為下列行
    為：
(一)林佳馨、廖憲治知悉「○○診所」於101年10月至102年8月間
    止，並未由卓幸男或不知情之黃遠翼看診，竟利用不知情之
    護理人員或行政人員，將卓幸男或黃遠翼於【附表一】（編
    號1至10）所示月份診察費等不實內容，製作健保署特約醫
    事服務機構門診醫療費用申請總表等電磁紀錄文書檔案。透
    過電腦網路傳輸方式，向健保署申報而行使，致健保署不知
    情之承辦人員陷於錯誤，依上開申報及不實紀錄，誤以為係
    由卓幸男或黃遠翼看診，而按月匯付溢額如附表一所載之診
    察費，共計新臺幣（下同）152,380元與「○○診所」，足生
    損害於全民健康保險投保大眾權益及健保署對於醫療給付核
    發作業及審查之正確性。
(二)林佳馨、廖憲治於【附表二】（編號1至7）所示之月份，知
    悉附表二所示之全民健康保險之保險對象，並未有附表二所
    載之疾病就醫，竟趁前開保險對象，因其他疾病就醫或健康
    檢查等原因，而交付全民健康保險卡（下稱健保卡）與「○○
    診所」時，由不知情之護理人員盜刷各該病患之健保卡，以
    電腦檔案虛列登載如附表二所載之不實就醫紀錄，而製作不
    實之病歷及申請健保給付醫療費用等電磁紀錄文書檔案，透
    過電腦網路傳輸方式，按月向健保署訛報相關診療項目而行
    使之，致健保署不知情之承辦人員陷於錯誤，按月核發附表
    二所示之診療費與「○○診所」，足生損害於全民健康保險投
    保人權益及健保署審核醫療管理與給付之正確性。
(三)林佳馨、廖憲治為增加按醫師計算之診察費點數，均知悉「
    ○○○○診所」於102年4月至102年10月間止，並未由卓幸男看
    診，竟利用不知情之護理人員或行政人員，將卓幸男於【附
    表三】（編號1至7）所示月份看診之診察費等不實內容，製
    作健保署特約醫事服務機構門診醫療費用申請總表等電磁紀
    錄文書檔案，透過電腦網路傳輸方式，按月向健保署申報而
    行使，致健保署不知情之承辦人員陷於錯誤，依上開申報及
    不實紀錄，誤以為係由卓幸男看診，而按月匯付附表三編號
    1至5診察費費用共計234,072元與「○○○○診所」（其中附表
    三編號6、7部分未獲匯付），足生損害於全民健康保險投保
    人權益及健保署對於醫療給付核發作業及審查之正確性。
(四)林佳馨、廖憲治於【附表四】（編號1至2）所示之時間，知
    悉附表四所示全民健康保險之保險對象，並未從事「腹部超
    音波」、「心電圖」之檢查，竟趁前開所示保險對象，因疾
    病就醫而交付健保卡與「○○○○診所」時，由不知情之護理人
    員盜刷各該病患之健保卡，以電腦檔案虛列登載如附表四所
    載之不實檢驗項目，而製作不實之病歷及申請健保給付醫療
    費用等電磁紀錄文書檔案，透過電腦網路傳輸方式，按月向
    健保署訛報相關檢驗項目而行使之，致健保署不知情之承辦
    人員陷於錯誤，按月核發附表四所示之診療費與「○○○○診所
    」，足生損害於全民健康保險投保大眾權益及健保署審核醫
    療管理與給付之正確性。
二、案經健保署告發及臺南市政府警察局刑事警察大隊移送臺灣
    臺南地檢署檢察官偵查起訴。
    理  由
壹、程序方面
一、原判決關於同案被告林佳馨部分，未經上訴而告確定，不在
    本院審理範圍。
二、本判決下列所引用之供述證據，經當事人同意作為證據使用
    （本院卷一第135、159、231、436、507頁），本院於審理
    時逐一提示並告以要旨，當事人與辯護人未於言詞辯論終結
    前聲明異議，本院審酌該等證據作成時情況，並無違法或不
    當取證，亦無顯不可信或證明力過低，而均認為適當，依刑
    事訴訟法第159條之5規定，具證據能力；另本判決引用之非
    供述證據，均依法定程序取得，經合法調查程序，與待證事
    實間復具相當關聯性，無不得為證據情形，依刑事訴訟法第
    158條之4反面解釋，均有證據能力。
三、被告對同案被告林佳馨提出之被告在職證明書3份及本院提
    出證據卷部分供述證據，異議其證據能力（本院卷一第436
    頁），均非本院判決引用之證據，並無調查之必要性，均無
    證據能力。
四、為利檢索，本判決卷宗代號如下：南市警刑大偵三字第1060
    642856號卷【警卷】、臺南地檢署105年度他字第692號卷【
    他一卷】、105年度他字第768號卷【他二卷】、臺南地檢署
    105年度交查字第1143號卷一【交查一卷】、105年度交查字
    第1143號卷二【交查二卷】、105年度交查字第1702號卷【
    交查三卷】、106年度偵字第11690號卷【偵一卷】、106年
    度偵字第11693號卷【偵二卷】、107年度偵字第3120號卷【
    偵三卷】、107年偵字第9760號卷【偵四卷】。
貳、實體部分
一、不爭執事項
(一)同案被告林佳馨（原名林佳慧）係址設臺南市○區○○路00號
    一樓「○○診所」及址設臺南市○○區○○路0000○0000號一樓「○
    ○○○診所」實際負責人，其僱用卓幸男（已歿）、王敦正分
    別擔任「○○診所」、「○○○○診所」之負責醫師，並各代表前
    開二診所各於101年6月28日、102年4月25日與健保署簽訂「
    全民健康保險特約醫事服務機構合約」、被告廖憲治（原名
    廖恆信、廖嘉文）並受僱於林佳馨擔任前開二間診所之醫師
    乙情，為被告所不爭執，並有林佳慧、廖恆信代表○○診所與
    王敦正醫師簽立之102年4月1日合約書1份（原審卷一第199
    頁）、○○○○診所之「全民健康保險特約醫事服務機構合約」
    （即【健保合約】）1份（他一卷第15至93頁）、健保署105
    年2月2日健保查字第1050044097號函暨所附○○診所之全民健
    康保險特約醫事服務機構合約、特約機構基本資料、負責醫
    師卓幸男、醫師廖恆信之醫事人員基本資訊、保險對象就醫
    紀錄明細表等資料（他二卷第1至6頁、39至297頁）。
(二)被告受僱林佳馨而於101年6月到102年6月在○○診所任職看診
    、102年4月1日到102年10月21日在○○○○診所任職看診，為被
    告於本院供明（本院卷一第235頁），並有在○○○○診所任職
    之醫事人員執業經歷查詢（他一卷第55頁）、臺南市政府衛
    生局109年7月28日南市衛醫字第1090122287號函暨檢附廖憲
    治報備支援相關資料在卷（本院卷一第191至197頁），堪予
    認定。
(三)本件○○診所、○○○○診所於前開健保合約期間，○○診所將卓幸
    男或黃遠翼於【附表一】、○○○○診所卓幸男於【附表三】所
    示月份看診之診察費等內容，計算點數，製作健保署特約醫
    事服務機構門診醫療費用申請總表等電磁紀錄文書檔案，透
    過電腦網路傳輸方式，向健保署申報而行使，致健保署之承
    辦人員依上開申報及紀錄，認係由卓幸男或黃遠翼看診，○○
    診所、○○○○診所各按月領取附表一、附表三所載之醫療診察
    費費用共計152,380元、234,072元等情，為被告所不爭執（
    本院卷一第435頁），並有健保署南區業務組106年11月6日
    健保南醫字第1065032955號函暨所附「○○診所」診察費申報
    情形（偵二卷第251至308頁）、106年11月7日健保南醫字第
    1065032956函暨所附○○○○診所以卓幸男名義申報診察費用情
    形相關資料（偵一卷第231至294頁）、108年3月12日健保南
    醫字第1085035847號函暨檢附○○診所、○○○○診所醫療費用申
    報資料光碟及相關資料（原審卷二第43至111頁），堪予認
    定。
(四)○○診所、○○○○診所各於【附表二】、【附表四】所示之月份
    ，對於附表二、附表四所示之全民健康保險之保險對象，並
    未有附表二、附表四所載之疾病就醫，利用前開保險對象，
    因其他疾病就醫或健康檢查等原因，而交付健保卡與「○○診
    所」、「○○○○診所」時，由護理或行政人員刷該病患之健保
    卡，以電腦檔案虛列登載如附表二、附表四所載之不實就醫
    紀錄，而製作不實之病歷及申請醫療費用等電磁紀錄文書檔
    案，透過電腦網路傳輸方式，按月向健保署申報相關診療項
    目而行使之，致健保署承辦人員按月核發附表二、附表四所
    示之診療費與「○○診所」、「○○○○診所」等情，為被告所不
    爭執（本院卷一第435頁），並有健保署104年8月14日健保
    南字第1045036232號函暨檢附之○○診所違規說明、醫療費用
    追扣明細等（他二卷第273至297頁）、104年11月4日健保南
    字第1045036703號函暨○○○○診所之違規虛報醫療費用明細（
    他一卷第105至113頁）等在卷可稽，亦堪認定。
二、訊據被告廖憲治否認有前開詐欺取財及行使業務登載不實文
    書之犯行，上訴辯稱：
(一)被告之任職期間，於附表一之102年7月至同年8月期間，並
    未於○○診所任職；於附表三之101年8月至102年4月之前，並
    未於○○○○診所任職；證人王敦正醫師與○○○○診所簽訂之合約
    書當事人欄載明「甲方：○○診所林佳慧執行長/廖恆信醫師
    」、簽約日為「102年4月1日」（見他一卷第153頁），但被
    告此時並未於○○○○診所擔任支援醫師，此由共同被告林佳馨
    偵查中證詞：「（問：廖嘉文所提出由王敦正用印之離職證
    明書，他係於102年9月2日到職，於102年10月21日離職有何
    意見？）形式上他已經離職，我才又於102年11月間出資在○
    ○○○診所二樓成立○○診所，讓廖恆信擔任負責醫師。」、「
    廖恆信在101年6月就在○○體系，在102年9月離開○○果貿，…
    我請他到關廟，我要求他的醫師牌也要放到我們○○系統，所
    以他在102年9月2日就把他的服務醫師放入○○○○診所，因為
    我對他有戒心，所以用聯合診所的方式，另外成立一個○○診
    所在2樓，在同一棟樓，1樓是○○○○診所，102年10月21日離
    職是去做○○的負責人，我心想聯合診所他自己負責」等語可
    證。
(二)附表一、三部分，卓幸男醫師有可能於附表一或附表三所載
    之時間（101年10月至102年8月間；102年4月至102年10月間
    ），在○○診所看診；此依卓妻即證人卓陳敏霞於健保署104
    年6月11日14時0分業務訪查時表示：○○診所加入健保之後，
    卓醫師偶爾會過去○○診所看看等語可證；且依衛生福利部10
    5年4月7日衛部爭字第1043409230號爭議審定書，被告於101
    年10月1日至102年10月31日期間確有報准支援○○診所，且該
    診所於101年7月至102年8月間以被告名義申報醫療費用計有
    19件，原判決依台南市政府衛生局108年11月27日南市衛醫
    字第1080201799號函覆資料認被告「為規避報備支援核准，
    才會逕以卓幸男名義看診」之推論（判決書第18頁），不僅
    有誤；且健保署支付西醫基層院所門診診察費是以月為單位
    ，專任醫師一天只要看診一位病患，就有一天的合理門診量
    ，支援醫師僅能就專任醫師剩餘的合理量去做分配；○○診所
    專任醫師為卓幸男醫師，如以負責醫師卓幸男醫師之名義申
    報，圖謀較高診察費，則只需要有一名病患是以卓幸男醫師
    名義看診、申報即已足，沒有必要竄改如原審判決附表一、
    三所示那麼多筆。至於冒用黃遠翼醫師看診更是無稽，因為
    黃遠翼醫師即使在○○診所服務，也是以支援醫師身分看診，
    被告本身也是支援醫師，同樣是支援醫師，以黃遠翼醫師名
    義申報並不會獲得以低報高之利益。
(三)附表二、四部分，附表二張錫財證述確有給被告看診，其中
    腹部超音波報告單檢驗日期、超音波照片右上角日期均為10
    1年8月23日，心電圖檢查日期為101年9月17日，與附表二對
    應就診日期相符，張錫財「101年8到12月去○○診所都沒有任
    何醫生幫我看診」之證述與事實不符，診所並無虛報診療費
    用；附表二之楊明憲、楊芳茹、李悟良、附表四之黃桂戀均
    未明確指認何位醫師看診。
(四)被告在○○診所、○○○○診所之申報權限部分，被告僅是單純支
    援醫師或服務醫師，無權限進入電腦申報健保醫療費用，也
    未保管診所及負責醫師之印章，對於診所如何在電腦設置看
    診醫師之帳號密碼（或使用醫師卡）、看診前開啟電腦之準
    備工作，以及看診資料之上傳、申報，乃至於申請健保費用
    等諸般情事均從未參與，也不會去注意、知悉。且申報人員
    負有確認資料正確之注意義務，申報資料是否屬實並非支援
    （服務）醫師之責任。透過健保業務主管機關之說明，可以
    證明醫療機構之支援（服務）醫師並無參與健保費用申報之
    權責。
(五)其薪資固定，健保署醫療費用係匯入林佳馨管理之帳戶，費
    用多寡與其無關，伊並無向健保署以不實申報，詐領附表一
    至四醫療費用之動機。
三、惟查：
(一)被告於附表五之一犯罪事實對應附表月份期間（含102年7月
    至同年8月）在○○診所任職、於附表五之二犯罪事實對應附
    表月份（含101年8月至102年4月）在○○○○診所任職乙情：
　⒈業據證人林佳馨結證：「（被告在○○集團中所操持之業務，
    實際上在何時？）從101年6月中到103年7月，約2年多。」
    、「（你聘請被告來，有無說明要擔任何職？）有，就是醫
    師，看診醫師。」（本院卷一第385、378頁）、「(有要求
    被告擔任妳診所之負責醫師？)有，但他說慢一點，當時我
    沒有醫療經驗，所以我就請被告擔任主持醫師，因為我後來
    又有一家在高雄，我想說我不知道要怎麼做醫療專業的事，
    我就請被告做主持醫師，薪資有變多，當時他說管理一家多
    6萬元，除了看診之外。後來有6-8個月左右，被告薪資是50
    萬元。」、「印象中應該是從101年11月到102年5-6月都是5
    0萬元。」、「(102年7-8月，被告是否在○○診所任職？)是
    。○○○○診所仍然是由被告管理。」等語（本院卷一第379、3
    86頁)，至為明確；參以證人林佳馨並非醫師，僅係診所出
    資者，非委由有醫師身分之人擔任負責醫師，無從經營，所
    為指證，於事理相符。
　⒉核諸被告之醫事人員執業經歷查詢（他一卷第55頁），被告
　　任職時間為：①100年9月13日至102年8月30日係在○○診所任
    職；②102年9月2日至102年11月6日在○○○○診所任職；核對被
    告前開不爭執之③101年6月到102年6月在○○診所任職看診、④
    102年4月1日到102年10月21日在○○○○診所任職看診；足見被
    告於③在○○診所任職期間，大部分仍受僱於①在○○診所，因此
    ，於○○診所任職之初，確有無法登記為負責醫師情形；然自
    被告於102年4月1日與林佳馨（甲方）並列代表○○診所與王
    敦正醫師（乙方）102年4月1日簽立之合約書在卷（他一卷
    第153至155頁）；該合約書並載明甲方為【○○診所】實際負
    責人、【○○○○診所】年度稅務完全由甲方負責等旨，而林佳
    馨又非醫師，則該合約載明之○○診所、○○○○診所實際負責醫
    師自係被告無疑；據此推論，與證人林佳馨指證被告自始擔
    任○○診所、○○○○診所實際負責醫師之情，互核相符。
　⒊○○診所、○○○○診所形式上之負責醫師各為卓幸男、王敦正，
    而卓幸男自則98、99年間即因肝癌退休，僅至○○診所實際擔
    任健康講座，業認定如後（詳後述）；另依○○○○診所與王敦
    正於102年4月1日簽立之合約書在卷（他一卷第153至155頁
    ），比對證人王敦正於本院證稱：「102年2月去應徵，是直
    接到臺南市○○路的○○診所，我去的時候有看到被告，被告有
    說要聘用我，但他說我不會在○○路的○○診所看診...那段期
    間即2月至4月間，我的牌有先掛在○○路之○○診所，但被告說
    為了給我收入，所以就給我報備支援高雄○○路之○○診所，該
    診所是以復健為主，一直到4月我才擔任○○○○診所之負責人
    。」(本院卷一第364頁)，均足證卓、王二人均僅各係○○診
    所、○○○○診所之掛名負責人。
(二)附表一、三部分
　⒈卓幸男醫師並無於附表一、三所示費用時間，在○○診所或○○○
    ○診所看診；黃遠翼醫師並無於附表一所示費用時間看診：
  ⑴證人即卓幸男配偶卓陳敏霞於偵查中結證：卓幸男是我先生
    ，他失智很嚴重，應該只認得我，以他目前狀況不能陳述過
    去幾年的事情，卓幸男以前是醫師，原來在高雄自己開業，
    叫建泰診所，98年、99年間他肝癌就退休；卓幸男沒有在臺
    南的「○○診所」或「○○○○診所」看診，卓幸男肝臟移植後，
    有一些健康的心得，要開健康講座，才會跟林佳馨在一起，
    因林佳馨說要開一個診所才可以辦講座、諮詢，我老公有跟
    林佳馨說，找了廖憲治看診，要把我老公的負責醫師換掉等
    語（見偵二卷第47頁至第49頁）、更於檢察事務官詢問時證
    稱：我知道廖憲治這個人，他有在○○診所看診，我也有跟廖
    憲治及林佳馨說妳們如果要在那裡看診，要以自己的名義去
    簽署申報；但廖憲治說他在臺南其他院所，還有執登的問題
    ，還要幾個月才能去做轉換，那時候他只能報支援，不能擔
    任負責醫師等詞（見偵二卷第43頁至第44頁）；參以卓幸男
    因肝功能異常，引起代謝性肝病變，於100年先接受肝臟移
    植，身體情況好轉，長期在高雄長庚接受移植後治療；而卓
    幸男之失智症可能於101年至102年間慢慢發生，較確診應是
    在103年，為退化性及代謝性混合等節，有財團法人私立高
    雄醫學大學附設中和紀念醫院106年8月1日高醫附行字第106
    0105000號函暨所附卓幸男病歷資料1份存卷可查（見偵二卷
    第207頁至第247頁），益證證人卓陳敏霞前揭證述，應非虛
    構，尚可採信，是以卓幸男於101年即有失智之現象，當無
    於【附表一】或【附表三】所載時間，在「○○診所」或「○○
    ○○診所」看診之事實，即堪認定。
  ⑵證人黃遠翼於偵查中結證：102年8、9月我沒有去臺南○○路的
    ○○診所看診，這診所我連聽都沒聽過；是廖憲治介紹我去左
    營翠峰診所看診，廖憲治有告訴我翠峰診所的老闆是林佳馨
    ，原本林佳慧準備用○○海光診所名義開業，後來是用翠峰診
    所，就沒有再簽約；簽約時沒有遇過林佳馨，是廖憲治拿合
    約書給我簽的，翠峰診所的薪水是廖憲治跟我談的，我不知
    道有人用我的名義申報臺南○○診所的健保診察費等語（見偵
    一卷第225頁至第227頁），證人黃遠翼並提出其與被告林佳
    馨簽訂之合約書，載明：被告林佳馨聘請黃遠翼為左營○○海
    光診所之負責人，執照費6萬元之意旨，有合約書1份存卷可
    憑（見偵一卷第223頁），參以證人黃遠翼具有醫師資格，
    本可至「○○診所」支援看診，實無設詞誣陷被告、林佳馨，
    反讓自己受偽證刑事訴追之必要，是其證述內容應屬可信。
  ⒉被告、林佳馨利用不知情之診所內人員，就附表一、三之不
    實申報及請領醫療費用，出於增加按醫師計算之診察費點數
    動機，而為犯意聯絡及行為分擔：
  ⑴西醫基層院所門診診察費支付標準，係以「專任醫師」計算
    其合理門診量，當月無專任醫師看診者，診察費均按「每位
    醫師每日門診量超過150人次部分之點數」即50點支付，各
    有健保署91年4月29日健保審字第0910023240號函示（偵二
    卷第261頁）、全民健康保險醫療服務給付項目及支付標準
    附表可按（偵二卷第281頁）；○○診所健保特約期間之專任
    醫師為卓幸男醫師1人，倘未以卓幸男看診，不論係由何位
    （支援）醫師看診，應依上開支付標準相關規定按50點給付
    ；此有健保署南區業務組106年11月6日健保南醫字第106503
    2955號函文敘明（偵二卷第251頁）；則○○診所以專任醫師
    （卓幸男)、或支援醫師（黃遠翼）申報門診，均可獲依合
    理門診量、及50點計算點數之支付，均有為增加按醫師計算
    之診察費點數；健保署以104年8月14日健保南字第10450362
    32號函暨檢附之○○診所違規說明、醫療費用追扣明細等（他
    二卷第273至297頁）、健保署南區業務組以106年11月7日健
    保南醫字第1065032956函暨所附○○○○診所以卓幸男名義申報
    診察費用情形相關資料（偵一卷第231至294頁），亦同此認
    定，足見確有以此不實申報診察費之合理動機。
　⑵申報診察費之人：
　　○○診所向健保署申請醫療費用有申報權限之人為朱天鳳及羅
    尹禎；○○○○診所向健保署申請醫療費用有申報權限之人為朱
    天鳳、徐蔡秋芬、楊卉綸及羅尹禎，雖經衛生福利部中央健
    康保險署南區業務組108年3月12日健保南醫字第1085035847
    號函暨檢附○○診所、○○○○診所醫療費用申報資料光碟及相關
    資料可查（原審卷二第43至111頁）；每月上傳之人為朱天
    鳳、黃宥婷，業經證人林佳馨供證在卷（偵一卷第74頁），
    及證人朱天鳳、黃宥婷結證明確（原審卷三第22、32、36頁
    ，原審卷三第44、51至52頁）。
　⑶被告為指示申報診察費之人：
　①依共同被告林佳馨於偵訊時供稱：卓幸男是○○診所負責醫師
    ，後來卓幸男身體不好，我就跟他「租牌」，再請廖憲治來
    當主持醫生，但他看診時都以卓幸男的醫事人員卡來報健保
    等語大致相符（偵一卷第62頁）。
　②與證人朱天鳳於偵查中結證：林佳馨是我至朋心生活公司的
    老闆，我沒有在診所任職，我是林佳馨公司的員工；林佳馨
    說她用公司投資診所的方式來成立診所；請廖憲治醫師做醫
    療方面的管理；○○診所大部分是廖憲治醫生看診，○○○○診所
    有王敦正醫師、謝明哲醫師、廖憲治醫師看診，卓幸男醫師
    沒有在那邊看診；我有幫醫師申請報備，依照廖憲治醫師的
    指示，我報備過卓幸男支援○○○○診所，是廖憲治要我們報備
    的，我也不確定他有無去那邊看診；王敦正應該是廖憲治招
    聘，只有卓幸男、廖憲治是林佳馨招聘；我記得診間電腦讀
    卡機一直有插一張卡，應該是插卓幸男的卡；申報資料印出
    來要送給健保局前，會給廖憲治跟林佳馨看過等語（見偵一
    卷第159至163頁）。證人朱天鳳於原審為相同證述外，另補
    充證稱：○○診所除廖憲治在看診外，沒有其他人看診，因為
    診所是卓幸男的名字，就用卓幸男名義去申報這家診所的點
    數等語明確（見原審卷三第18至42頁）。
　③與證人黃宥婷於偵查中結證：我在「○○診所」、「○○○○診所
    」都有任職，我是受聘於○○路的「○○診所」，後來他們在關
    廟又有一家「○○○○診所」，我過去支援，我是101年8月到10
    2年8月受雇；第一次是林佳馨面試我，廖憲治醫師來看一下
    ，問我上班時間，林佳馨不是醫護人員，廖憲治自稱醫師，
    但我沒有問他有沒有執照，廖憲治是○○診所的負責醫師，林
    佳馨都是這樣跟我說，林佳馨是執行長；廖憲治是○○診所的
    負責醫師，○○診所掛的是卓幸男的執照，我都沒有看過卓幸
    男在○○診所看診；醫療費用是醫師指示申報的，在○○診所，
    我有受廖憲治的指示申報幾次，申報流程我們只知道前面，
    就是把電腦資料傳給健保局，後面費用入帳、拆帳我都不知
    道；我在○○診所上班居多，有看到廖憲治看診，卻用卓醫師
    名義申報；申報的資料是醫師已經KEY好在電腦，申報不用
    彙報，不用提供資料，除非健保局覺得這筆帳有問題，才要
    再寄資料過去等語（見偵一卷第143至146頁）、及於原審結
    證稱：印象中○○診所只有廖憲治看診，我沒有看過其他醫師
    看診，王敦正有去○○診所，但他應該不是看診，偵查中確實
    有提到「看到廖醫師看診，卻用卓醫師名義申報」，我印象
    比較深刻是林佳馨有跟我提過，她後來比較擔心的事情，因
    為當時是比較後面我快要離職的時候，她也很擔心，她覺得
    沒有看到廖憲治醫師的執照；林佳馨知道我們用卓幸男名義
    申報，我們有紙本病歷，醫師應該是蓋卓幸男醫師的章；我
    們傳給健保局的資料是醫師看診的東西，我是最末端送出資
    料而已，在我工作期間，○○診所都是由廖憲治看診，但以卓
    幸男醫師的健保點數做申報；在○○診所擔任護士期間，廖醫
    師看診時，我沒有蓋廖醫師名字的章等語（見原審卷三第46
    、55、57、60、63頁）；參以證人黃宥婷係於101年9月3日
    至102年8月1日以「○○診所」、「○○○○診所」為任職單位名
    義，加入全民健康保險乙節，有中央健康保險署南區業務組
    保險對象加保紀錄明細表1份存卷可稽（見原審卷三第189頁
    ），益證證人黃宥婷於任職於「○○診所」、「○○○○診所」時
    ，大多介於【附表一】、【附表三】所載申報診察費之期間
    ；且證人黃宥婷之證述內容，亦核與證人卓陳敏霞、黃遠翼
    之上開證述內容相符，應可信實。
  ④證人黃嘉惠於偵查中結證：103年10月或11月起，我在關廟「
    ○○○○診所」工作大約半年，擔任護士；由廖憲治面試，林佳
    馨付薪水，我進去時大家都知道林佳馨是老闆；林佳馨沒有
    負責工作，只是偶爾來看看，廖憲治之前有在診所看診，之
    後沒有再過來；我沒有看過卓幸男在○○○○診所看診等語（見
    偵一卷第131頁至第133頁）
  ⑤證人徐蔡秋芬於偵查中結證：102年至104年在「○○○○診所」
    任職，負責調劑，是由廖憲治面試招聘的，我們都叫林佳馨
    為執行長，藥師間輪班是廖憲治管理的，是廖憲治指示我負
    責申報健保資料，我們上面是廖憲治，廖憲治的上面就是林
    佳馨；我負責在月初時將○○○○診所上個月整個月份的資料上
    傳；每天上傳資料的應該是護理人員等語（見他一卷第171
    頁至第174頁）。
  ⑥證人王敦正於偵查中結證：我於102年4月到103年1月擔任○○○
    ○診所的負責醫師，○○○○診所實際經營者是林佳馨，廖憲治
    有在○○○○診所看診；廖憲治是林佳馨聘請的，擁有指導權，
    可以發號指令，我去的時候就是他們兩個人面試我，他們兩
    人好像是共同經營，廖憲治負責看診、班表安排、醫師報備
    支援，診所員工都聽廖憲治的管理；健保局說卓幸男有去我
    們診所看診，我覺得很奇怪，因為醫生看診要有一張1C憑證
    卡，卓幸男根本不是我們的醫生，1C憑證卡怎麼跑來這邊，
    我覺得很奇怪等語（見他一卷第157頁至第161頁）。
  ⑷更重要者，依被告之醫事人員執業經歷查詢可知（見他一卷
    第55頁），被告於附表一、三所示申報時間（101年10月至1
    02年10月)，大部分前期，即100年9月13日至102年8月30日
    係在「○○診所」任職，益證被告因仍在「○○診所」任職醫師
    ，遂以卓幸男或黃遠翼之名義看診並申報點數；而共同被告
    林佳馨明知上情，並向卓幸男承租醫師牌照，任由被告廖憲
    治為【附表一】、【附表三】之申報行為，是以被告、林佳
    馨均知悉前揭冒用卓幸男或黃遠翼之名義，向健保署申報診
    療費等情，其二人有犯意聯絡或行為分擔甚明。
(三)附表二、四部分
　⒈附表二、四所示保險對象「虛報方式」之論證　
　⑴楊明憲部分
　①○○診所以楊明憲分別於102年1月19日、102年1月25日因「急
    性上呼吸道感染」診療；102年1月28日因「接觸性皮膚炎及
    其他濕疹」診療，而向健保局申報診察費等情，有楊明憲之
    保險對象門診就診紀錄明細表存卷可查（見他二卷第85頁至
    第87頁）。
　②然證人楊明憲於偵查中結證稱：我曾到臺南市東區○○路的○○
    診所做健檢，剛剛看健保署的紀錄是102年1月，跟我記憶中
    時間差不多，102年1月去過○○診所3次，第1次是體驗紅外線
    烤箱的設備，沒有看病，第2次做全身健檢，就是3年一次的
    全民健檢，有附加額外自費項目，金額在1千塊上下，第3次
    是去看健檢的報告；【不是本身有什麼病症去尋求治療】；
    3次均有提供健保卡給診所人員等語（見他二卷第403頁至第
    407頁）。
  ⑵蘇美瑜部分
　①○○診所以蘇美瑜於101年11月22日因「急性上呼吸道感染」診
    療，而向健保局申報診察費等情，有蘇美瑜之保險對象門診
    就診紀錄明細表存卷可查（見他二卷第97頁）。
　②然證人蘇美瑜於偵查中結證：我在臺南後壁菁寮的○○，還有
    臺南市東區的○○給廖憲治看診過，廖憲治跟我說他還有開1
    間○○診所，我才去○○診所就醫，因為我會帶小朋友去○○看病
    ，我有時候自己也會去看，看到認識之後，我那時候生皮膚
    病，他說我去別的地方看會加類固醇，他說○○他是被人家雇
    用的，他要我去他自己開的○○，是看蕁麻疹；是100年還是1
    01年去○○診所看診至少3、4次，我去都是看皮膚的，【沒有
    因為感冒去就診】等語（見他二卷第377頁至第379頁）。
  ⑶蕭閔仁部分
　①○○診所以蕭閔仁於101年12月、102年1月份因急性鼻咽炎等如
    「虛報方式」欄所載疾病診療，而向健保局申報診察費等情
    ，有蕭閔仁之保險對象門診就診紀錄明細表1份存卷可查（
    見他二卷第139頁至第141頁）。
　②然證人蕭閔仁於偵查中結證稱：是林佳馨介紹廖憲治跟我買
    車，我才認識廖憲治，有到○○路的○○診所就診過，因為廖憲
    治跟我買車，跟我說他都看一些自律神經失調的病人，說他
    有自律神經檢測的儀器，我就去測試，他說我是自律神經失
    調，還要我抽血檢查；我沒有去「○○診所」那麼多次，我每
    次去測試儀器時，他們不跟我收費，但會跟我要健保卡；看
    診都是廖憲治看的，【看自律神經失調】等語（見他二卷第
    431頁至第435頁）。
  ⑷楊芳茹部分
　①「○○診所」對於保險對象楊芳茹，於101年10月18日因「急性
    上呼吸道感染」診療，而向健保局申報診察費等情，有楊芳
    茹之保險對象門診就診紀錄明細表1份存卷可查（見他二卷
    第155頁）。
　②然證人楊芳茹於訪談時證稱：我是陪伴爸爸去○○診所做檢查
    ，順便抽血檢查，除健保給付部分，我還有自費做其他項目
    ，費用多少，已經二、三年了，我記不清楚。做健康檢查時
    有繳交健保卡及掛號費用，金額若干已忘記了。貴署提示的
    照片影本因時間太久已記不清楚，僅記得第一次只是單純做
    抽血檢查，沒有開給內服藥。第二次去是看報告，記得當時
    小姐有推薦做醫美減肥，我並未因感冒就醫及拿內服藥糖漿
    ，貴署提示的就醫紀錄明細表經我檢視，我沒有高血脂，【
    也沒有在○○診所看感冒拿內服藥】，至於診所如何向貴署申
    報醫療費用，我不清楚等語（見他二卷第149頁至第151頁）
    。
  ⑸李悟良部分
　①「○○診所」對於保險對象李悟良，於102年2月份，以「虛報
    方式」欄所載急性上呼吸道感染、第二型（非胰島素依賴型
    ）等疾病診療，而向健保局申報診察費等情，有李悟良之保
    險對象門診就診紀錄明細表1份存卷可查（見他二卷第167至
    171頁）。
　②然證人李悟良於檢察事務官詢問時卻證稱：102年2月5日那次
    我的內服藥是自費的，102年2月18日那次我去測血糖達到40
    0多我覺得太誇張，因為我血糖數值沒有飆到那麼高過，我
    就沒有看診也沒有拿藥，就改到另一家診所去測血糖，一測
    血糖是170多是正常的等語（見警卷第26頁至第27頁）。
 ⑹張錫財部分
　①「○○診所」對於保險對象張錫財，分別於附表二所示101年8
    月至12月「就診日期」欄，及「虛報方式」欄所載慢性肝炎
    等疾病診療，而向健保局申報診察費等情，有張錫財之保險
    對象門診就診紀錄明細表存卷可查（見他二卷第347頁至第3
    49頁）。
　②然證人張錫財於偵查中結證：差不多是101年，在仁德區中山
    路的仁慈診所，有給廖憲治看診過，他說我的肝指數太高，
    叫我去○○診所拿牛樟芝，也是101年，我有去○○診所掛號拿
    牛樟芝，拿健保卡給診所人員，就拿牛樟芝給我；101年8到
    12月去○○診所都沒有任何醫生幫我看診等語（見他二卷第35
    5頁至第357頁）。
  ⑺胡芳菲部分
　①「○○診所」對於保險對象胡芳菲分別於101年9月29日因「其
    他高血脂症」診療；於101年11月7日因「神經痛、神經炎及
    神經根炎」診療，而向健保局申報診察費等情，有胡芳菲之
    保險對象門診就診紀錄明細表1份存卷可查（見他二卷第203
    頁至第207頁）。
　②然證人胡芳菲於偵訊時結證稱：我都是給廖憲治看診，林佳
    馨是請我去幫診所裝潢，因為我讀美術的，幫林佳馨出一點
    意見而已，有到過○○診所看診，看過敏，因為他們走自然醫
    學，才有體驗光療機等比較不同的療法，也是廖憲治推薦體
    驗光療機的；我沒有神經痛的症狀，也沒有高血脂等語（見
    他二卷第457頁至第459頁）。
　⑻黃桂戀部分
　①「○○診所」對於保險對象黃桂戀，於附表四所示102年7月份
    「就診日期」，從事心電圖、腹部超音波檢查，而向健保局
    申報費用等情，有黃桂戀之保險對象門診就診紀錄明細表、
    病歷、衛生福利部中央健康保險署104年11月4日健保南字第
    1045036703號函暨○○○○診所之違規虛報醫療費用明細各1份
    存卷可查（見他一卷第73頁、第81頁、第105頁至第113頁）
    。
  ②證人黃桂戀於訪查時卻證稱：我有在臺南市關廟區的「○○○○
    診所」就醫過，有做過抽血檢查、血糖脂、三酸甘油脂檢查
    ，我在別家婦產科診所有做過腹部超音波，知道超音波是什
    麼，但我在「○○○○診所」沒有做過腹部超音波，這我確定；
    心電圖我在「○○○○診所」也沒有做過等語（見他一卷第67頁
    至第68頁）。由證人黃桂戀之上開證述可知，其能區別抽血
    檢驗、腹部超音波、心電圖檢查之異同，且明確指出其有在
    「○○○○診所」抽血檢驗，卻無從事腹部超音波、心電圖之檢
    查，合於事理；此外，依健保署南區業務組109年8月13日健
    保南醫字第1095019848號函暨檢附病歷（外放卷第122至126
    頁），確無於該102年7月份就診日期之病歷，互核相符。
　⑼劉淑芬部分
　①「○○診所」對於保險對象劉淑芬，於附表四所示102年9月「
    就診日期」，從事心電圖、腹部超音波檢查，而向健保局申
    報費用等情，有劉淑芬病歷資料、衛生福利部中央健康保險
    署104年11月4日健保南字第1045036703號函暨○○○○診所之違
    規虛報醫療費用明細各1份存卷可查（見他一卷第91頁至第9
    2頁、第105頁至第113頁），並有健保署南區業務組109年8
    月13日健保南醫字第1095019848號函暨檢附病歷可佐（外放
    卷第154至156頁）。
　②然證人劉淑芬於警詢時證稱：我於102年9月15日沒有在○○○○
    診所做腹部超音波、心電圖的檢查等詞（見他一卷第178頁
    ）；且於偵訊時亦具結證稱：因為我踩到生鏽的釘子，流很
    多血、嚇到，就趕快去「○○○○診所」看診，該次沒有印象有
    做腹部超音波等語（見他一卷第196頁至第197頁）。觀之證
    人劉淑芬於102年9月15日之病歷資料（見他一卷第92頁），
    載明劉淑芬當時係因「下肢開放性傷口」就診，益證證人劉
    淑芬前揭證述因踩到生鏽釘子而至「○○○○診所」就診乙節為
    真，是以證人劉淑芬當時既受有外傷，對診療事項應不至於
    有所誤認，況「腹部超音波、心電圖」屬較不緊急之檢查事
    項，在劉淑芬受傷疼痛之前提下，再為「腹部超音波、心電
    圖」之檢查機率甚低；以證人劉淑芬前揭證述合於事理，亦
    可採信。
  ⒉以自己犯罪之意思，事先同謀，而由其中一部分人實行犯罪
    之行為者，為共同正犯（司法院釋字第109號）。查：①依「
    ○○診所」、「○○○○診所」與健保署簽訂之「全民健康保險特
    約醫事服務機構合約」（見他一卷第15頁至第47頁、他二卷
    第53頁至第69頁）第1條規定，雙方應依照「全民健康保險
    醫療費用申報與核付及醫療服務審查辦法」等，辦理全民健
    康保險醫療業務；而依據「全民健康保險醫療費用申報與核
    付及醫療服務審查辦法」第16條、第17條規定，「○○診所」
    、「○○○○診所」不得虛報、浮報醫療費用。被告從事醫療業
    務，對於上開規定，當知之甚明；②被告係○○診所、○○○○診
    所之實際負責醫師，對附表二、四所示保險對象「虛報方式
    」之登載上傳，均認定如前，共同被告林佳馨對此之犯意聯
    絡，亦認罪不爭，足認被告就附表二、四虛報不實等情，與
    林佳馨有犯意聯絡與行為分擔。
(四)辯解不可採之理由
  ⒈共同被告林佳馨雖於偵查中證述：「（問：廖嘉文所提出由
    王敦正用印之離職證明書，他係於102年9月2日到職，於102
    年10月21日離職有何意見？）形式上他已經離職」等語，然
    林佳馨為○○○○診所出資者，業認定如前；此離職證明書僅形
    式上之證明，此係利於被告改至林佳馨另於102年11月間出
    資在○○○○診所二樓成立○○診所擔任負責醫師之故，經共同被
    告林佳馨偵查中供述此節甚明（偵一卷第65頁），被告亦供
    陳：離職時間是10月21日，我下一個執業是○○診所等語（本
    院卷一第161頁），互核相符；參以被告仍接受證人林佳馨
    以102年5-6月都是50萬元、多管理一家多6萬元之報酬，因
    之，形式上之到職、離職證明書，無妨被告為○○○○診所實際
    負責醫師之認定，被告以此為辯，並無可採。
　⒉卓幸男之妻即證人卓陳敏霞於健保署104年6月11日14時0分業
    務訪查時表示：○○診所加入健保之後，卓醫師偶爾會過去○○
    診所看看等語，核對證人卓陳敏霞證稱：卓幸男確有於○○診
    所或○○○○診所擔任講座而非看診醫師等語，則偶爾去診所看
    之詞，並非即指擔任看診醫師，不足為有利被告之認定。至
    於利用支援醫師（黃遠翼）申報門診，均可獲診察費以50點
    計算點數之支付（如門診人次逾150人時），亦詳述如前，
    被告以前詞否認以虛報卓幸男、黃遠翼名義申報診察費之利
    益云云，亦無可採。
  ⒊附表二所列保險對象張錫財雖偵查中證述：「（什麼時間去
    仁慈診所給廖嘉文看過診？）差不多是101年。」、「（廖
    嘉文還有推薦你去○○診所看診嗎？）他說我的肝指數太高，
    叫我去那裡拿牛樟芝。」、「（依據健保署紀錄○○診所在10
    1年8到12月總共有申報你看診的費用9次，你有在該處看診
    嗎？）沒有，只是去那邊掛號拿牛樟芝。」（他二卷第356
    頁）等語甚明；至於張錫財於○○診所之病歷，本院函詢健保
    署南區業務組之結果，○○診所對101年6月至102年8月間之病
    歷，未能提出原始病歷，經健保署南區業務組109年8月13日
    健保南醫字第1095019848號函覆可按（本院卷一第211頁）
    ，被告上訴（上證3）提出之張錫財病歷資料、腹部超音波
    報告單、心電圖影本各1份（本院卷一第265至271頁），並
    無○○診所之名稱，未能排除張錫財在仁慈診所就診之可能結
    果，不足為有利被告之認定。至於附表二之保險對象楊明憲
    、楊芳茹、李悟良、附表四之黃桂戀雖均未明確指認何位醫
    師看診，然前開虛報不實之申報，係因被告為實際負責醫師
    並指示不實申報之情，業認定如前，空言未能指證醫師姓名
    而欲卸責，不足採信。
  ⒋健保署電腦網路作業環境之建置，並未規定健保特約醫事服
    務機構之醫師看診時，需先插入看診醫師之「醫事人員（1C
    憑證)卡」方能看診，渠等使用健保讀卡機插入保險對象健
    保卡，即可讀取患者資料，進行看診程序。101年1月至102
    年12月期間，依「全民健康保險憑證製發及存取資料管理辦
    法」第10條第1項規定，健保特約醫事服務機構除有不可抗
    力或因特殊情況經本署同意者外，應於看診後24小時内，將
    保險對象之就醫紀錄上傳予該署備查，該等就醫紀錄之上傳
    不需憑藉看診醫師之「醫事人員（1C憑證卡）」等情，經衛
    生福利部中央健康保險署南區業務組108年12月25日健保南
    醫字第1085062598號函1份（原審卷三第355頁），並經證人
    （健保署南區業務組醫務管理科專員）林憶梅於本院結證：
    「（關於門診醫療機構的診所在負責製作申請健保電磁紀錄
    文書之保險對象，有無規定由何職務之人員製作？）【無明
    文規定】。..實務上有可能是醫生的太太或是行政助理或醫
    師本人」、「（糸統上記載有授權認證人員，係何意？）那
    是為了系統安全，當初有給予特約醫事服務機構認證的屬於
    資安的作為。如有此條件之人登錄就可以去看。當初健保署
    特約時，會給予SIM卡，就等於醫療院所與健保署之憑證，
    透過SIM卡之後，診所的任何人都可傳輸。」（本院卷一第5
    42頁），足見附表一至四等醫療費用之上傳申報，並無庸被
    告本人或持看診醫師之醫師卡為之，被告辯以對於卓幸男、
    黃遠翼等人之醫師卡無法申報云云，自無可採。
　⒌被告受僱於林佳馨擔任○○診所、○○○○診所，其薪資計算，原
    則上初時前三個月以診數計酬，後來管理三至四家診所，每
    一家多6萬元診所管理費用，看診費另計，後來因看診費用
    有時不同，後來以50萬元一口價計算等情，為證人林佳馨結
    證明確（本院卷一第384頁），是其於前期診察費、診療費
    用之多寡，於被告仍有其合理利益誘因，被告辯稱其薪資固
    定，並無向健保署以不實申報詐領給付之動機云云，亦無可
    採。
(五)綜上，前開所辯無非臨訟卸責之詞，均無足採。附表一至四
    所為，均損害全民健康保險投保大眾權益及健保署審核醫療
    管理與給付之正確性，事證明確，被告犯行即堪認定。
(六)被告上訴聲請調閱爭議審議全卷，業經衛生福利部109年5月
    22日衛部爭字第1090016256號函暨檢附之「廖恆信先生因違
    反健保特約事件申請爭議審議案」卷兩宗（本院卷一第109
    頁、本院外放卷）；另上訴聲請傳喚健保保險對象楊明憲、
    蘇美瑜、蕭閔仁、楊芳茹、李悟良、張錫財、胡芳菲、黃桂
    戀、劉淑芬等人，欲證明上開各保險對象於原審判決附表二
    、四之時間至診所時，是否確實由被告診察云云；惟被告為
    ○○診所、○○○○診所實際負責醫師且為指示不實申報之人，均
    認定如前，且經本院函調前開診所於附表一至四保險對象於
    該期間之病歷原本，健保署已函覆○○○○診所部分已無法調得
    、調得劉淑芬、黃桂戀病歷等旨（本院卷一第211頁），被
    告亦自陳因診所歇業而無法自診所調得（本院卷一第232頁
    ），乃於本院捨棄聲請（本院卷一第233頁）；另其他聲請
    調查，均於本院最後辯論期日，詢以尚有何證據請求調查，
    被告與其辯護人均答：「沒有」(本院卷二第51頁)，且事證
    已明，無再調查必要。
四、論罪科刑
(一)被告行為後，刑法詐欺取財罪於103年6月20日修正施行，新
    法規定將第339條第1項之罰金刑部分，由罰金1千元以下，
    提高為50萬元以下，且增訂第339條之4之規定，其中「冒用
    政府機關或公務員名義犯之」、「三人以上共犯之」均提高
    刑責，屬刑法第2條法律變更，比較後應適用有利之舊法規
    定。至於刑法第215條於108年12月25日修正、於同年月27日
    生效，形式上提高罰金刑，實係依現行刑法施行法第1條之1
    規定將罰金數額修正提高，無庸為新舊法比較，應逕適用現
    行規定。
(二)在紙上或物品上之文字、符號、圖畫、照像，依習慣或特約
    ，足以為表示其用意之證明者，關於本章及本章以外各罪，
    以文書論；錄音、錄影或電磁紀錄，藉機器或電腦之處理所
    顯示之聲音、影像或符號，足以為表示其用意之證明者，亦
    同，刑法第220條第1項、第2項分別定有明文。查：被告、
    林佳馨利用不知情之行政、護理人員，以電腦檔案製作申報
    總表、診察費及診療費等點數清單之電磁紀錄，足以為表示
    申報診察費、診療費等醫療費用之證明，自應以文書論。 
(三)被告為○○診所、○○○○診所實際負責醫師，因該二診所與健保
    署簽訂健保合約，業認定如前，其業務範圍包括申報診察費
    、刷用健保卡所製作之就醫紀錄及用以請領醫療服務點數之
    申報資料等電磁紀錄，為從事醫療業務之人。被告為全民健
    康保險特約醫事機構○○診所、○○○○診所之實際負責醫師，以
    請領全民健保醫療費用（診察費、診療費）之相關申報電磁
    紀錄為其日常業務，是其製作附表一至四等請領醫療服務點
    數之申報總表及醫療服務點數清單等電磁紀錄，即分屬業務
    上作成之準文書。
(四)按「保險醫事服務機構應依據醫療服務給付項目及支付標準
    、藥物給付項目及支付標準，向保險人申報其所提供之醫療
    服務之點數及藥物費用。」、「保險人應依前條分配後之醫
    療給付費用總額及經其審查後之醫療服務總點數，核算每點
    費用；並按各保險醫事服務機構經審查後之點數，核付其費
    用。」全民健康保險法第62條第1、3項定有明文；所謂全民
    健康保險所謂醫療費用點數，蓋由申請費用點數加上部分負
    擔金額，其申請之醫療費用，係由藥費、藥事服務費、診察
    費、診療費等之加總，有行政院衛生署中央健康保險局100
    年7月8日健保南字第1005015191號函可按，為審判周知之事
    ：被告以前開附表一至四業務登載不實準文書（申報總表及
    醫療服務點數清單），就○○診所【附表五之一】所示月份、
    就○○○○診所【五之二】所示月份，按月向健保署申報詐領附
    表一至四所示醫療費用所為，係犯刑法第216條、第215條、
    第220條第2項之行使業務登載不實準文書罪，及修正前刑法
    第339條第1項詐欺取財罪（其中附表三編號6、7部分未獲匯
    付而未遂，犯修正前刑法第339條第3項、第1項詐欺取財未
    遂罪）。前開業務登載不實準文書後，持向健保署行使，其
    業務登載不實準文書之低度行為，為高度之行使行為所吸收
    ，均不另論罪。被告與林佳馨於就附表五之一、五之二各次
    犯行，各有犯意聯絡與行為分擔，均應論以共同正犯。其等
    利用不知情之護理人員或行政人員傳送登載不實之電磁紀錄
    傳輸與健保署，皆為間接正犯。其中附表五之二編號七部分
    未獲匯付而詐欺取財未遂，為未遂犯，依刑法第25條第2項
    未遂犯規定減輕其刑。
(五)罪數
  ⒈全民健康保險醫療費用申報與核付及醫療服務審查辦法第4條
    規定:「保險醫事服務機構『當月份』之醫療服務案件費
    用申報，應於次月二十日前為之。…」，足見健保給付費用
    係採按月申報之方式於審核後給付（即醫院於次月彙整前月
    當月份之醫療服務費用向健保署申報，健保署於審核後給付
    ）；查被告附表一至四所示各該月份內（按月為單位），多
    次製作不實準文書之行為，均係出於請領當月份之醫療費用
    之相同目的，獨立性極為薄弱，應視為數個舉動之接續施行
    ，評價為接續犯，按月各論以一業務上登載不實文書罪、行
    使業務上登載不實文書罪及詐欺取財罪。 
　⒉被告、林佳馨以前開附表五之一、五之二按月評價之一行為
    ，於各月份同時構成行使業務上登載不實準文書罪及詐欺取
    財罪，核屬一行為觸犯數罪名之想像競合犯，應依刑法第55
    條，從一重之修正前刑法第339條第1項詐欺取財罪論處。
(六)附表五之一、五之二各次犯行之詐欺取財，既係以詐取財物
    為目的，係於附表一至四按月申報（對應月份詳附表五之一
    、五之二），其財物之給付，由健保署按月匯付醫療費用，
    乃按月份起犯意之獨立互異行為，應分論併罰。起訴書認附
    表一至四之各犯行均係接續犯云云，顯有未當，併更正之。
五、沒收
(一)刑法關於沒收之規定於104年12月30日修正公布，並自105年
    7月1日施行，刑法第2條第2項規定「沒收、非拘束人身自由
    之保安處分適用裁判時之法律」，已明確規範修正後有關沒
    收之法律適用，應適用裁判時法，本案無比較新舊法之問題
    ，應適用裁判時即修正後刑法之規定。
(二)被告、林佳馨前開向健保署詐取附表一至四所示醫療費用，
    均經認定如前，固為詐欺取財之犯罪所得；惟經健保署依據
    全民健康保險醫療費用申報與核付及醫療服務審查辦法第16
    條規定向「○○診所」、「○○○○診所」，予以追扣醫療費用等
    情，有衛生福利部中央健保署104年8月14日健保南字第1045
    036232號；衛生福利部中央健保署104年11月4日健保南字第
    1045036703號函文存卷可查（見他二卷第273頁、他一卷第1
    05頁），難認被告、林佳馨尚有犯罪所得，若再予沒收或追
    徵其犯罪所得，實有過苛之虞，故依刑法第38條之2第2項規
    定，不予宣告沒收或追徵。
參、上訴審判斷
一、原審以被告犯行明確，論以行使業務登載不實準文書罪，及
    詐欺取財罪，並就附表一至四所為犯行，各該附表之犯行均
    評價為一行為，各依想像競合論以詐欺取財罪一罪處斷（即
    附表一至四共4罪），固非無見；惟按：(一)前開申請總表
    之醫療費用，係由診察費、診療費在內等費用之加總，按月
    申報，係一次為之，原判決將附表一、二之診察費與附表三
    、四之診療費，分開論罪，自有未合。(二)附表五之一、五
    之二（對應附表一至四各月份）之詐欺取財行為，係以詐取
    財物為目的，按月申報，其財物之給付，由健保署按月匯付
    附表一至四之醫療費用，乃按月份起犯意之獨立互異行為，
    應分論併罰，原判決按附表一至四各附表認係接續犯，顯有
    違誤。
二、被告上訴意旨，如前開辯解所示，均經本院逐一論駁如前（
    詳被告辯解不可採之理由）；至於上訴指出原判決依台南市
    政府衛生局108年11月27日南市衛醫字第1080201799號函覆
    資料(原審卷三第213至239頁）認被告「為規避報備支援核
    准，才會逕以卓幸男名義看診」之推論（判決書第18頁），
    固然未究明被告係因該時仍在其他醫院任職而無法於○○診所
    掛名受僱之原因，而為推論之瑕疵，然此推論為本院所不採
    ，且除去此推論，仍無妨被告身為診所負責人而以前開不實
    申報取得申報點數之認定；從而，被告上訴執此指摘原判決
    不當，係無理由；惟原判決復有上開違誤之處，亦屬無可維
    持，應由本院將原判決予以撤銷改判。
三、爰審酌被告為貪圖不法利益，向健保局申報附表一至附表四
    所示資料，詐領診察費或醫療費用之動機及目的，被告雖無
    犯罪紀錄之刑案素行，有臺灣高等法院被告前案紀錄表可查
    ，然被告具有醫師資格，與並無專業知識之林佳馨共犯本案
    ，甚至主動要病患至「○○診所」刷健保卡領取牛樟芝等物，
    惡性較提供資金之林佳馨為重；且林佳馨尚知悔悟，於原審
    坦認犯行，犯後態度顯然不同；考量附表一至四按月以詐取
    之金額多寡（或有無）、點數等情狀，及審理時自述之智識
    程度及經濟能力，各量處如主文第二項所示之刑，並各諭知
    易科罰金之折算標準。
四、另審酌前開各罪規範目的，溢領診察費、保險給付金額等醫
    費用共計約40萬元，犯罪時間自101年8月至102年10月，侵
    害法益相同，犯罪時間亦相近，然造成全民健康保險投保大
    眾權益及健保署對於醫療給付核發作業及審查之正確性等整
    體犯罪非難評價，及各行為彼此間並非偶發性、各行為所侵
    害法益之加重效應、罪數所反映之被告詐財之人格特性與犯
    罪傾向、社會對特定犯罪例如一再行使業務登載文書為詐欺
    取財之期待等，定其應執行刑如主文第2項所示，併諭知易
    科罰金之折算標準。
據上論斷，依刑事訴訟法第369條第1項前段、第364條、第299條
第1項前段；刑法第2條第1項前段、第28條、第215條、第216條
、第220條第2項、修正前刑法第339條第1項、第3項、第25條第2
項、第41條第1項、第8項、第55條、第51條第5項，刑法施行法
第1條之1第1項、第2項前段，判決如主文。
本案經檢察官林慧美提起公訴，檢察官章京文於本院到庭執行職
務。
中　　華　　民　　國　　110 　年　　5 　　月　　11　　日
                  刑事第四庭    審判長法  官  郭玫利
                                      法  官  陳金虎
                                      法  官  蔡廷宜
以上正本證明與原本無異。
不得上訴。
　　　　　　　　　　　　　　　　　　　書記官  葉宥鈞　　
中　　華　　民　　國　　110 　年　　5 　　月　　11　　日
附錄本案論罪科刑之法條全文：
中華民國刑法(94.02.02)第339條
意圖為自己或第三人不法之所有，以詐術使人將本人或第三人之
物交付者，處 5 年以下有期徒刑、拘役或科或併科 1 千元以下
罰金。
以前項方法得財產上不法之利益或使第三人得之者，亦同。
前二項之未遂犯罰之。
中華民國刑法第215條
從事業務之人，明知為不實之事項，而登載於其業務上作成之文
書，足以生損害於公眾或他人者，處 3 年以下有期徒刑、拘役
或 1 萬 5 千元以下罰金。
中華民國刑法第216條
行使第 210 條至第 215 條之文書者，依偽造、變造文書或登載
不實事項或使登載不實事項之規定處斷。
中華民國刑法第220條
在紙上或物品上之文字、符號、圖畫、照像，依習慣或特約，足
以為表示其用意之證明者，關於本章及本章以外各罪，以文書論
。
錄音、錄影或電磁紀錄，藉機器或電腦之處理所顯示之聲音、影
像或符號，足以為表示其用意之證明者，亦同。

【附表一】：○○診所於健保合約期間以「卓幸男」(簡稱：卓）
或「黃遠翼」（簡稱：黃）名義申報診察費情形：
編號 費用年月 件數 申報未有診察費之件數 申報診察費（點數） 無專任醫師看診應給付診察費(點) 溢報診察費(點) 當季點值 溢報診察費(元) 申報名義 證據及出處   a b c d=(a-b)* 50 A=c-d D B=A*D   1 101/10 55 7 15,424 2,400 13,024 0.00000000 12,494 卓 偵二卷第253頁、原審卷二第53頁 2 101/11 116 24 29,504 4,600 24,904 0.00000000 23,891 卓 偵二卷第253頁、原審卷二第55頁 3 101/12 89 13 26,588 3,800 22,788 0.00000000 21,861 卓 偵二卷第253頁、原審卷二第57頁 4 102/01 145 32 40,013 5,650 34,363 0.00000000 33,468 卓 偵二卷第253頁、原審卷二第59頁 5 102/02 72 14 20,242 2,900 17,342 0.00000000 16,890 卓 偵二卷第253頁、原審卷二第61頁 6 102/03 75 16 20,719 2,950 17,769 0.00000000 17,306 卓 偵二卷第253頁、原審卷二第63頁 7 102/04 59 10 17,229 2,459 14,779 0.00000000 14,383 卓 偵二卷第253頁、原審卷二第65頁 8 102/05 32 2 10,726 1,500 9,226 0.00000000 8,979 卓 偵二卷第253頁、原審卷二第67頁 9 102/06 7 0 2,443 350 2,093 0.00000000 2,037 卓 偵二卷第253頁、原審卷二第69頁 10-1 102/08 1 0 349 50 299 0.00000000 289 卓 偵二卷第253頁、原審卷二第71頁  10-2  3 0 960 150 810 0.00000000 782 黃 偵二卷第253頁、原審卷二第71頁  總計 654 118 184,197 26,809 157,397  152,380   

【附表二】被告廖憲治以「○○診所」虛報下列保險對象之健保診
療費用：
編號 就診月份 保險對象 就診日期 虛報方式 虛報點數/折合金額 證據及出處 1 101年8月 張錫財 101/08/23 虛報為「肝功能檢查之非特定性異常結果」 1152點/1,097元 他二卷第183至191、288頁  101年8月合計：1,097元      2 101年9月 張錫財 101/09/17 虛報為「慢性肝炎」 1030點/981元 他二卷第183至191、288頁   張錫財 101/09/26 虛報為「本態性高血壓」 470點/447元 他二卷第183至191、288頁   胡芳菲 101/09/29 虛報為「其他高血脂症」 270點/257元 他二卷第201至209、288頁  101年9月合計：1,685元      3 101年10月 楊芳茹 101/10/18 虛報為「急性上呼吸道感染」 270點/257元 他二卷第155至157、287頁   張錫財 101/10/15 虛報為「膽囊炎」 270點/257元 他二卷第183至191、288頁   張錫財 101/10/26 虛報為「本態性高血壓」 750點/714元 他二卷第183至191、288頁  101年10月合計：1,228元      4 101年11月 蘇美瑜 101/11/22 虛報為「急性上呼吸道感染」 270點/257元 他二卷第97至101、287頁   張錫財 101/11/09 虛報為「急性或未明示之B型病毒性肝炎併delta」 1452點/1,382元 他二卷第183至191、288頁   張錫財 101/11/26 虛報為「急性上呼吸道感染」 270點/257元 他二卷第183至191、288頁   胡芳菲 101/11/07 虛報為「神經痛、神經炎及神經根炎」 270點/257元 他二卷第201至209、288頁  101年11月合計：2,153元      5 101年12月 蕭閔仁 101/12/01 虛報為「急性鼻咽炎：感冒」 299點/285元 他二卷第139至147、287頁   蕭閔仁 101/12/12 虛報為「慢性缺血性心臟病」 449/點/427元 他二卷第139至147、287頁   張錫財 101/12/10 虛報為「慢性肝炎」 299點/285元 他二卷第183至191、288頁   張錫財 101/12/25 虛報為「慢性肝炎」 270點/257元 他二卷第183至191、288頁  101年12月合計：1,254元      6 102年1月 楊明憲 102/01/19 虛報為「急性上呼吸道感染」 299點/285元 他二卷第85至89、287頁   楊明憲 102/01/25 虛報為「急性上呼吸道感染」 299點/285元 他二卷第85至89、287頁   楊明憲 102/01/28 虛報為「接觸性皮膚炎及其他濕疹」 299點/285元 他二卷第85至89、287頁   蕭閔仁 102/01/11 虛報為「第二型（非胰島素依賴型、成人型）」 1254點/1,194元 他二卷第139至147、287頁   蕭閔仁 102/01/18 虛報為「其他非傳染性胃腸炎及大腸炎」 299點/285元 他二卷第139至147、287頁   蕭閔仁 102/01/22 虛報為「慢性缺血性心臟病」 299點/285元 他二卷第139至147、287頁   蕭閔仁 102/01/25 虛報為「體部之皮癬菌病」 299點/285元 他二卷第139至147、287頁   蕭閔仁 102/01/28 虛報為「急性上呼吸道感染」 299點/285元 他二卷第139至147、287頁  102年1月合計：3,189元      7 102年2月 李悟良 102/02/05 虛報為「急性上呼吸道感染」 299點/285元 他二卷第167至171、288頁   李悟良 102/02/18 虛報為「第二型（非胰島素依賴型、成人型）」 349點/332元 他二卷第167至171、288頁  102年2月合計：617元      折合金額係依據衛生福利部中央健康保險署104年8月14日健保南字第1045036232號函暨檢附之○○診所違規說明、醫療費用追扣明細之「換算申請費用」欄所載（他二卷第273至297頁）。       

【附表三】○○○○診所於健保合約期間以「卓幸男」名義申報
          診察費情形：
編號 費用年月 申報 件數 a 申報未有診察費之件數  b 申報診察費(點)  c 其他醫師看診應給付診察費(點) d=(a-b)* 50 溢報診察費(點) A=c-d 當季點值 D 溢報診察費(元) B=A*D 證據及出處 1 102/04 190 1 45,370 9,450 35,920 0.00000000 34,352 偵一卷第233頁、原審卷二第87頁 2 102/05 219 23 45,930 9,800 36,130 0.00000000 34,553 偵一卷第233頁、原審卷二第89至90頁 3 102/06 532 84 82,986 22,400 60,586 0.00000000 57,942 偵一卷第233頁、原審卷二第91至92頁 4 102/07 609 87 106,250 26,100 80,150 0.00000000 77,356 偵一卷第233頁、原審卷二第93至94頁 5 102/08 221 63 38,848 7,900 30,948 0.00000000 29,869 偵一卷第233頁、原審卷二第95至96頁 6 102/09 13 13 0 0 0 0 0 偵一卷第233頁、原審卷二第97至98頁 7 102/10 2 2 0 0 0 0 0 偵一卷第233頁、原審卷二第99頁  總計 1,786 273 319,384 75,650 243,734  234,072  

【附表四】：被告廖憲治以「○○○○診所」虛報下列保險對象
            之健保診療費用：
編號 就診月份 保險對象 就診日期 虛報方式 虛報點數/折合金額 證據及出處 1 102年7月 黃桂戀 102/7/7 虛報「心電圖」之診察 150點/143.4元 他一卷第71至83、113頁   黃桂戀 102/7/7 虛報「腹部超音波」之診察 882點/843.3元 他一卷第71至83、113頁  102年7月合計：1032點/986.7元      2 102年9月 劉淑芬 102/09/15 虛報「心電圖」之診察 150點/143.4元 他一卷第89至93、113頁   劉淑芬 102/09/15 虛報「腹部超音波」之診察 882點/843.3元 他一卷第89至93、113頁  102年9月合計：1032點/986.7元      折合金額係依據衛生福利部中央健康保險署104年11月4日健保南字第1045036703號函暨○○○○診所之違規虛報醫療費用明細，按最近一季（104年第1季）點值0.0000000加以換算（他一卷第105至113頁）。       

 【附表五之一】○○診所部分
編號 犯罪事實對應附表（年月）         主         文 一 附表二編號1（101/8） 廖憲治共同犯詐欺取財罪，處有期徒刑肆月，如易科罰金以新臺幣壹仟元折算壹日。 二 附表二編號2（101/9） 廖憲治共同犯詐欺取財罪，處有期徒刑肆月，如易科罰金以新臺幣壹仟元折算壹日。 三 附表一編號1（101/10) 附表二編號3 廖憲治共同犯詐欺取財罪，處有期徒刑肆月，如易科罰金以新臺幣壹仟元折算壹日。 四 附表一編號2（101/11) 附表二編號4 廖憲治共同犯詐欺取財罪，處有期徒刑肆月，如易科罰金以新臺幣壹仟元折算壹日。 五 附表一編號3（101/12) 附表二編號5 廖憲治共同犯詐欺取財罪，處有期徒刑肆月，如易科罰金以新臺幣壹仟元折算壹日。 六 附表一編號4（102/1) 附表二編號6 廖憲治共同犯詐欺取財罪，處有期徒刑伍月，如易科罰金以新臺幣壹仟元折算壹日。 七 附表一編號5（102/2) 附表二編號7 廖憲治共同犯詐欺取財罪，處有期徒刑肆月，如易科罰金以新臺幣壹仟元折算壹日。 八 附表一編號6（102/3) 廖憲治共同犯詐欺取財罪，處有期徒刑肆月，如易科罰金以新臺幣壹仟元折算壹日。 九 附表一編號7（102/4) 廖憲治共同犯詐欺取財罪，處有期徒刑肆月，如易科罰金以新臺幣壹仟元折算壹日。 十 附表一編號8（102/5) 廖憲治共同犯詐欺取財罪，處有期徒刑參月，如易科罰金以新臺幣壹仟元折算壹日。 十一 附表一編號9（102/6) 廖憲治共同犯詐欺取財罪，處有期徒刑參月，如易科罰金以新臺幣壹仟元折算壹日。 十二 附表一編號10（102/8） 廖憲治共同犯詐欺取財罪，處有期徒刑參月，如易科罰金以新臺幣壹仟元折算壹日。 

【附表五之二】○○○○診所部分
編號 犯罪事實對應附表（年月）         主         文 一 附表三編號1（102/4) 廖憲治共同犯詐欺取財罪，處有期徒刑伍月，如易科罰金以新臺幣壹仟元折算壹日。 二 附表三編號2（102/5) 廖憲治共同犯詐欺取財罪，處有期徒刑伍月，如易科罰金以新臺幣壹仟元折算壹日。 三 附表三編號3（102/6) 廖憲治共同犯詐欺取財罪，處有期徒刑伍月，如易科罰金以新臺幣壹仟元折算壹日。 四 附表三號4(102/7) 附表四編號1 廖憲治共同犯詐欺取財罪，處有期徒刑伍月，如易科罰金以新臺幣壹仟元折算壹日。 五 附表三編號5（102/8） 廖憲治共同犯詐欺取財罪，處有期徒刑伍月，如易科罰金以新臺幣壹仟元折算壹日。 六 附表三編號6（102/9) 附表四編號2 廖憲治共同犯詐欺取財罪，處有期徒刑肆月，如易科罰金以新臺幣壹仟元折算壹日。 七 附表三編號7（102/10)  廖憲治共同犯詐欺取財罪，未遂，處有期徒刑貳月，如易科罰金以新臺幣壹仟元折算壹日。